---
title: "Introduktion till att använda R med Quarto" # detta är kommentaren. 
subtitle: "MASB11 VT 23" # kommentarer kommer inte att synas i rapporten
author: 
  - name: "Mr. Smith" # det första fältet ska ha ett streck framför
  - name: "Mrs. Smith" # du kan inkludera flera författare
date: 2023-01-01 
execute: 
  echo: true    #använd för att se/dölja R-kod i rapporten
number-sections: true #sektioner kan numreras automatiskt
highlight-style: pygments # pröva annat https://quarto.org/docs/output-formats/html-code.html#highlighting
lang: sv # detta kommer att gör till att all datum är på Svenska
language: sv_language.yml # detta kommer att gör till att all text är på Svenska
format: 
  html:
    theme: cosmo # pröva annat https://quarto.org/docs/output-formats/html-themes.html
    toc: true     #använd för att se innehållsförteckning
    code-fold: false # 
  pdf: default
  docx: default
---

<!--detta är textkommentaren. Den kommer inte att synas i rapporten -->
# Introduktion

Quarto är ett verktyg för att skapa rapporter genom att kombinera R-kod med text. Ni kommer använda Quarto för att göra laborationer och skapa laborationsrapporter i kursen. Ni uppmanas använda Quarto för de två miniprojekten, men det är inget krav. 

Detta är en introduktion till verktyget med exempel på vad man kan göra med Quarto. 

Öppna Rstudio och filen "Lab0_provexempel.qmd". 

Rubriken på detta dokument kallas YAML. Den beskriver inställningarna för dokumentet på ett hierarkiskt sätt. Notera att var man placerar text (indraget) i YAML spelar roll för hur det tolkas.

Gå igenom dokumentet och utforska kommentarerna för att förstå de olika inställningarna. Testa ändra några inställningar och reproducera (sticka ihop) dokumentet med knappen "Render" i Rstudio.

## Köra ett R-kommando och få in resultat i ett kommandoblock ("chunk")

Skriv din R-kod i området nedanför. Testa att beräkna 3 + 4. Notera att symbolen # framför en kod avaktiverar koden.

```{r}
# skriv här

```

Om du skriver 3 + 4 kommer resultatet synas när du renderar och man ser även R-koden.

Du kan dölja R-koden genom att ställa in alternativet `echo` på falskt (`echo: FALSE`). Detta är inställning för just denna del (chunk) och ska börja med `#| `.
Testa vad som händer om du lägger till `#| echo: FALSE`och stickar ihop dokumentet på nytt. 

Notera att det även går att ändra inställningar för hela dokumentet (globalt), vilket är relevant för miniprojekten. 

## Köra ett R-kommando och få in resultat direkt i texten

I det dokument som skapas ser man fortfarande resultatet från 3 + 4 som 

[1] 7 

Föreställ dig en situation där du i din rapport text ska skriva in resultatet från denna beräkning. Först måste du spara resultatet i en variabel, låt oss kalla den "resultat".

Sen skriver du en text i vilken du hänvisar till "resultat". För att programmet ska veta att resultat är en variabel inne i R, skriver du ett r framför variabeln i texten. 

Sticka ihop dokumentet och då bör du på den platsen i dokumentet se följande

```{r}
#| echo: false
resultat <- 3 + 4
```

Om man lägger ihop 3 och 4 får man `r resultat`. 

## Göra beräkningar och implementera resultat i text

Du kan också utföra mer komplexa beräkningar i text.

```{r}
x <- 1:10
x
```

Variabeln `x` innehåller en vektor av tal. Medelvärdet för denna vektor är `r mean(x)` och variansen är `r var(x)`.

I mallen finns det flera ställen som resultat används i text. Studera några av dem. Lägg märke till att värdet ibland kan avrundats till 2 eller 3 decimaler med `r round(var(x),2)`.

## Skriva matematiska formler såsom modell och hypoteser 

Matematiska formler skrivs med hjälp av MathJax (typ LaTeX). På samma sätt som symbolen r markerar när något är en kod eller variabler i R, markeras LaTeX text av dollartecken för och efter utrycket (t. ex. $f$). Använd två dollartecken före och efter för att få ett matematiskt uttryck som är på en egen rad.

$$
E=mc^2
$$

:::{.callout-tip}
Kolla i rapportmallen hur vi har gjort
:::

Testa att få fram följande text genom att ställa dig på en tom rad någonstans i QMD-filen eller öppna ett nytt QMD dokument och skriva uttryck med LaTeX/MathJax. Gå till File och välj New File > Quarto Document. 

### Grekiska bokstäverna {.unnumbered}

$\mu$, $\sigma$ och $\alpha$. 

### Skriv ett uttryck med nedsänkt/upphöjd text {.unnumbered}

$x_1$ eller $y_i$

Du kan gör mer än en symbol nedsänkt, t.ex. $X_{gruppA}$ eller $Y_{ij}$.

:::{.callout-tip}
För att få mer än en sak nedänkt behöver man sätta det som ska sänkas ned inom klammerparentes
:::

Skriv ett uttryck med upphöjd text som $x^2$ eller $\sigma^2$. Likaså kan flera symboler höjas $e^{-\beta x}$. Ta gärna med mellanslag mellan symbolerna för läsbarhet

### Skapar man uttryck med en summa/produkt {.unnumbered}

$\sum_{i=1}^{n} x_i$ eller $\prod_{i=1}^N k_i$

### Skapa ett uttryck som är en kvot {.unnumbered}

$\frac{1}{n}$

### Skriv de uttryck som finns på tavlan (i labbsalen)



