---
title: "Pröva på R med Quarto" # detta är kommentaren. 
subtitle: "MASB11 VT 23" # kommentarer kommer inte att synas i rapporten
author: 
  - name: "Mr. Smith" # det första fältet ska ha ett streck framför
    affiliation: "Lunds Universitet"
  - name: "Mrs. Smith" # du kan inkludera flera författare
    affiliation: "LTH"
date: 2023-01-01 
execute: 
  echo: true    #använd för att se/dölja R-kod i rapporten
number-sections: true #sektioner kan numreras automatiskt
highlight-style: pygments # pröva annat https://quarto.org/docs/output-formats/html-code.html#highlighting
lang: sv # detta kommer att gör till att all datum är på Svenska
language: sv_language.yml # detta kommer att gör till att all text är på Svenska
format: 
  html:
    theme: cosmo # pröva annat https://quarto.org/docs/output-formats/html-themes.html
    toc: true     #använd för att se innehållsförteckning
    code-fold: false # 
  pdf: default
  docx: default
---

<!--detta är tekst kommentaren. det kommer inte att synas i rapporten -->
# Introduktion

Rubriken på detta dokument kallas YAML. Den beskriver inställningarna för dokumentet på ett hierarkiskt sätt. Indraget spelar roll.

Utforska kommentarerna för att förstå de olika inställningarna. Försök att ändra några inställningar och reproducera (sticka ihop) dokumentet med knappen "Render" i Rstudio.

## Köra en R-kommandon och få in resultat i kommandoblock ("chunk")

Skriv din R-kod i detta här område nedanför. Testa att beräkna 3 + 4.

```{r}
# skriv här

```

## Köra en R-kommandon och få in resultat direkt i texten

I det dokument som skapas ser man fortfarande resultatet från 3 + 4 som 

[1] 7 

Föreställ dig en situation där du i din rapport text ska skriva in resultatet från denna beräkning. Först måste du spara resultatet i en variabel, låt oss kalla den "sju".

Sen skriver du en text i vilken du hänvisar till "sju". För att programmet ska veta att du sju är en variabel inne i R, skriver du ett r framför variabeln i texten 

Sticka ihop dokumentet och då bör du på den platsen i dokumentet se följande

```{r}
#| echo: false
sju <- 3 + 4
```

Om man lägger ihop 3 och 4 får man `r sju`. 

Observera att vi ställer in alternativet `echo` på falskt. Dessa inställningar ändrar globala alternativ och gäller endast för denna del. Chunk-inställningarna bör börja med `#| `.

Du kan också utföra mer komplexa beräkningar i text.

```{r}
x <- 1:10
x
```

Variabeln `x` innehåller en vektor av tal. Medelvärdet för denna vektor är `r mean(x)` och variansen är `r var(x)`.

I mallen finns det flera ställen som resultat används i text. Studera några av dem. Lägg märke till att värdet ibland kan avrundats till 2 eller 3 decimaler med `r round(var(x),2)`.

## Skriva matematiska formler såsom modell och hypoteser 

Matematiska formler skrivs med hjälp av MathJax (typ LaTeX). På samma sätt som symbolen r markerar när något är en kod eller variabler i R, markeras LaTeX text av dollartecken för och efter utrycket (t. ex. $f$). Använd två dollartecken före och efter för att få ett matematiskt uttryck som är på en egen rad.

$$
E=mc^2
$$

:::{.callout-tip}
Kolla i rapportmallen hur vi har gjort
:::

Testa att få fram följande text genom att ställa dig på en tom rad någonstans i QMD-filen eller öppna ett nytt QMD dokument och skriva uttryck med LaTeX/MathJax. Gå till File och välj New File > Quarto Document. 

### Grekiska bokstäverna {.unnumbered}

$\mu$, $\sigma$ och $\alpha$. Stora bokstäver skrivs så här $\Theta$ och $\Sigma$.

### Skriv ett uttryck med nedsänkt/upphöjd text {.unnumbered}

$x_1$ eller $y_i$

Du kan gör mer än en symbol nedsänkt, t.ex. $X_{gruppA}$ eller $Y_{ij}$.

:::{.callout-tip}
För att få mer än en sak nedänkt behöver man sätta det som ska sänkas ned inom klammerparentes
:::

Skriv ett uttryck med upphöjd text som $x^2$ eller $\sigma^2$. Likaså kan flera symboler höjas $e^{-\beta x}$. Ta gärna med mellanslag mellan symbolerna för läsbarhet

### Skapar man uttryck med en summa/produkt {.unnumbered}

$\sum_{i=1}^{n} x_i$ eller $\prod_{i=1}^N k_i$

### Skapa ett uttryck som är en kvot {.unnumbered}

$\frac{1}{n}$


