---
title: "Statistiska test"
subtitle: "Datorlaboration 3"
abstract: |
  Syftet med dagens laboration är att du ska
 
  -  träna på de grundläggande begreppen inom hypotesprövning
  (t.ex. signifikansnivå och styrka) samt vilka slutsatser man kan
  dra från analysen 
  - bekanta dig med lite av de funktioner som finns i R vad det
  gäller olika grundläggande statistiska test
  - arbeta med kursens Miniprojekt II.
author: 
  - name: "Skriv ditt namn här"
    affiliation: "Lunds Universitet"
date: "`r Sys.Date()`"
toc: true
number-sections: true
highlight-style: pygments
lang: sv
language: sv_language.yml # detta kommer att gör till att all text är på Svenska
format: 
  html:
    theme: cosmo
    code-fold: false
  pdf: 
    geometry: 
      - top=30mm
      - left=30mm
  docx: default
---

## Förberedelseuppgifter {.unnumbered}

> Repetera begreppen *hypoteser, signifikansnivå, styrkefunktion* samt *modell med matchade data och modell med två oberoende stickprov*.
>
>Du skall ha gjort följande uppgifter *innan* du kommer till laborationen.

:::{.callout-warning icon=false}
### Hemuppgift 1
För att träna på de grundläggande begreppen i hypotest gör uppgifterna **Dig:4.4.1(felrisker)\_3, \_4 och \_5 på övning 7**.
:::

:::{.callout-warning icon=false}
### Hemuppgift 2
För att träna på olika modeller gör **Dig:5.2\_1 och \_2**.
:::

:::{.callout-warning icon=false}
### Innan du sätter igång
Ladda in R-funktioner som behövs för laborationen. Dessa funktioner kommer från R-paketet Räkna med variation, men för att undvika problem med installation har vi plockat ut de ni använder och sparat i en fil. Du "berättar" för R att dessa funktioner finns genom att köra följande kod:

```{r}
#| message: false
source("kod/funktioner_raknamedvariation_light.R")
```
:::
# Grundläggande begrepp vid hypotestestning

> Läkemedel kan ge en nedsatt salivkörtelfunktion, vilket är en riskfaktor för karies och andra sjukdomar i munhålan.  På 7 slumpmässigt utvalda patienter som alla fick samma medicin mätte man under 5 minuter den så kallade tuggstimulerade saliven.  Normal mängd saliv under dessa förhållanden är 1 ml/min och muntorrhet anses föreligga när mängden saliv understiger 0.7 ml/min.  Som modell antog man att salivmängden är normalfördelad med väntevärde $\mu$ och standardavvikelse $\sigma$, där $\sigma$ anses vara 0.5 ml/min. Intressanta frågeställningar är t.ex.:
> 
> - Stöder data vår misstanke att medicinen sänker  salivproduktionen? 
> - Om medicinen ger upphov till en genomsnittlig salivproduktion på 0.8 ml/min, hur troligt är det att vi kommer att missa den nedsatta salivproduktionen med vårt test?
> - Hur många patienter ska vi mäta på om vi vill att testet ska   upptäcka en nedsatt salivproduktion på 0.7\,ml/min med sannolikheten  0.95? 
>
> På kursens hemsida hittar ni data i filen `saliv.RData`. Kortfattade svar till frågorna som ställs i uppgifterna finns i slutet på denna del av handledningen.

:::{.callout-note icon=false}
### Uppgift 1.1
Först vill man undersöka om data från de 7 patienterna stöder vår misstanke att medicinen sänker salivproduktionen.  Ställ upp modell och lämpliga hypoteser.
:::

**Modell**: <!-- ta bort detta och ange modell här  -->

**Hypoteser**: <!-- ta bort detta och ange hypoteser här  -->

:::{.callout-note icon=false}
### Uppgift 1.2
Beräkna medelvärdet av mätningarna.
:::

```{r}
# skriv din R-kod här
```

**Svar**: <!-- ta bort detta och skriv upp medelvärdet för stickprovet -->

:::{.callout-note icon=false}
### Uppgift 1.3
Använd rutinen `hypotes` för att illustrera testets kritiska område då testet utförs på signifikansnivå $\alpha = 0.05$.  Det aktuella kommandot är `hypotes(`$\sigma$, $n$, $\mu_0$, $\alpha$, `H1-riktn)`. Med hypoteserna $H_0: \mu = 1$ och $H_1: \mu < 1$ blir kommandot `hypotes(0.5, 7, 1, 0.05, '<')`. Använd rutinen fast med de hypoteser du har formulerat. (Bortse från de felmeddelanden som eventuellt kommer och titta på figuren.)
:::

```{r}
# skriv din R-kod här
```


:::{.callout-note icon=false}
### Uppgift 1.4
Rutinen markerar det kritiska området och anger ett värde $k$
som är gränsen till området. Hur har $k$ beräknats? Ställ upp den matematiska formeln för $k$ och använd den för att själv beräkna $k$.
:::

**Ekvation för $k$**: <!-- ta bort detta och skriv uttrycket -->

**Egen beräkning av $k$**:
```{r}
# skriv din R-kod här
```


:::{.callout-note icon=false}
### Uppgift 1.5
Använd ditt beräknade stickprovsmedelvärde för att utföra testet. Vad är din slutsats om nollhypotesen, $H_0$?
:::

**Svar:** <!-- ta bort detta och skriv dina slutsatser i enkel text -->


:::{.callout-note icon=false}
### Uppgift 1.6
Vad är din konkreta tolkning av signifikansnivån $\alpha = 0.05$ i detta exempel?
:::

**Svar:** <!-- ta bort detta och skriv dina slutsatser i enkel text -->

:::{.callout-note icon=false}
### Uppgift 1.7
Undersök hur det kritiska område ändras då du ändrar signifikansnivån till $\alpha = 0.01$.  Vad är din slutsats nu?
:::

```{r}
# skriv din R-kod här
```

**Svar:** <!-- ta bort detta och skriv dina slutsatser i enkel text -->

# Testets styrka och styrkefunktion

> Antag nu att genomsnittlig salivutsöndring i riskgruppen är 0.8.  Då är förstås $H_0: \mu = 1$ falsk och vi vill att vårt test ska upptäcka detta och förkasta denna hypotes till förmån för hypotesen $H_1: \mu < 1$.  Sannolikheten att testet verkligen klarar av detta kallas för testets styrka i punkten 0.8.  Använd rutinen `hypotes`  för att illustrera testets styrka i punkten 0.8.  Kommandot är nu `hypotes(`$\sigma$, $n$, $\mu_0$, $\alpha$, H1-riktn, sant $\mu$`)`, så i detta fall skriver du `hypotes(0.5, 7, 1, 0.05, '<', 0.8)`.

```{r}
#| fig-width: 7
#| fig-height: 7
#| out-width: 80%
hypotes(0.5, 7, 1, 0.05, '<', 0.8)
```

:::{.callout-note icon=false}
### Uppgift 2.1
Rutinen ger dig ytterligare en figur som, förutom signifikansnivån  $\alpha$ (felrisk av typ I), även visar $\beta$ (felrisk av typ II). Vad är den konkreta tolkningen av $\beta$ i detta exempel?  Hur hänger $\beta$ ihop med testets styrka?

Generellt är testets styrka i punkten $\mu$ sannolikheten att nollhypotesen förkastas om $\mu$ är verklig genomsnittlig salivutsöndring i riskgruppen, d.v.s.

$$
S(\mu)=P(\text{$H_0$ förkastas|$\mu$})
$$

Observera att styrkan beror på värdet $\mu$. I detta exempel gäller att ju mindre $\mu$ är i förhållande till $\mu_0= 1$ desto större är chansen att testet ska upptäcka att $H_0$ inte gäller. Därför  är det intressant att studera styrkan som en funktion av $\mu$, denna funktion betecknas ofta $S(\mu)$.

Rutinen \texttt{styrkefkn} ritar upp styrkefunktionen, kommandot är \texttt{styrkefkn($\sigma$, $n$,   $\mu_0$, $\alpha$, H1-riktn, sant $\mu$)} om du vill rita upp funktionen och markera ett speciellt $\mu$-värde.  Använd alltså kommandot `styrka(0.5, 7, 1, 0.05, '<', 0.8)`, vilket ger dig den tidigare figuren plus styrkan som en funktion av $\mu$.
:::

```{r}
#| fig-width: 7
#| fig-height: 7
#| out-width: 80%
styrka(0.5, 7, 1, 0.05, '<', 0.8)
```

<!-- ta bort detta och skriv dina slutsatser i enkel text -->

:::{.callout-note icon=false}
### Uppgift 2.2
Uppskatta utifrån styrkefunktionen hur stor sannolikheten är att vi
med vårt test kommer  upptäcka att en grupp som bör klassas som
muntorra ($\mu= 0.7$) har en sänkt salivproduktion.
:::

```{r}
# skriv din R-kod här
```

**Svar:** <!-- ta bort detta och skriv dina slutsatser i enkel text -->

:::{.callout-note icon=false}
### Uppgift 2.3
Hur många patienter bör vi mäta på om vi med sannolikheten 0.95 verkligen ska upptäcka att muntorra har en sänkt salivproduktion? Tips: Testa med olika värden på $n$ i `styrkefkn`.
:::

```{r}
# skriv din R-kod här
```

**Svar:** <!-- ta bort detta och skriv dina slutsatser i enkel text -->


## Svar till exemplet med muntorrhet {.unnumbered}

 1. Del 1  
  1.1 $H_0: \mu = 1$;  $H_1: \mu < 1$  
  1.2 $k=\mu_0 - z_{1-\alpha}\, \frac{\sigma}{\sqrt{n}} =  1-1.6445 \cdot \frac{0.05}{\sqrt{7}}=0.689$  
  1.5 Eftersom medelvärdet $< 0.689$ förkastas $H_0$ på nivå 0.05  
  1.6 Det finns en chans på 5% att vi påstår att en person i riskgruppen har en sänkt salivproduktion när den i själva verket är normal
  1.7 $H_0$ kan ej förkastas på nivå 0.01
 2. Del 2  
  2.1 $\beta = P(\text{ej förkasta} H_0|\mu)$, d.v.s. $\beta$ när det sanna väntevärdet är 0.8 är 1-strykan i punkten 0.8 = 1- S(0.8)  
  2.2 Styrkan i punkten 0.7, S(0.7), kan enligt figuren uppskattas till 0.48  
  2.3 Det krävs $n=30$ patienter för att styrkan ska vara 0.95 i   punkten 0.7  

## Några statistiska test med stickprov {.unnumbered}

> Kortfattade svar till frågorna som ställs i uppgifterna finns i slutet på denna del av handledning.  Datamaterialen som används är albumin, bladklorofyll och dammar, vilka du hittar på Canvas.

# Test av väntevärde i en population (t-test)

> En blandning av blodserum innehåller exakt 42 g albumin per liter. Två laboratorier (A och B) får göra sex bestämningar var av koncentrationen.  Vi vill undersöka om det finns någon systematisk avvikelse från det sanna värdet (42 g/l) i var och en av dessa två grupper. 

```{r}
load("data/lab3_mini2_filer/albumin.RData")
```

:::{.callout-note icon=false}
### Uppgift 3.1
Ange modell för A och B och specificera hypoteser för att testa om det finns en systematisk avvikelse från det sanna värdet i respektive grupp. Ledtråd: det ska vara en tvåsidig mothypotes. 
:::

**Modell för grupp A:** Låt $X$ vara koncentration g albumin per liter i mätningar från laboration A. Väntevärde och varians för $X$ är $\mu_x$ och $\sigma^2_x$. Antag att mätningar är oberoende och likafördelade. Väntevärdet skattas med stickprovsmedelvärdet $\hat{\mu}_x=\bar{x}$. Enligt centrala gränsvärdessatsen är $\bar{x} \overset{A}{\sim} N(\mu_x,\frac{\sigma_x}{\sqrt{n_x}})$.

**Hypoteser för grupp A:** <!-- ta bort detta och skriv dina hypoteser-->

**Modell för grupp B:** Låt $Y$ vara koncentration g albumin per liter i mätningar från laboration B.<!-- ta bort detta och fortsätt skriva din modell, ange antagande-->

**Hypoteser för grupp B:** <!-- ta bort detta och skriv dina hypoteser-->

:::{.callout-note icon=false}
### Uppgift 3.2
I R gör man dessa två t-test med nedanstående rutinen `t-test`. Tolka utskrifterna när du kör kommandot.  Hur stora är $p$-värdena och vad blir slutsatserna för respektive grupp? Vad blir konfidensintervallen för de förväntade koncentrationerna?
:::

```{r}
t.test(AlbuminA, mu=42)
t.test(AlbuminB, mu=42)
```

**Svar:** <!-- ta bort detta och skriv dina slutsatser i enkel text -->

:::{.callout-note icon=false}
### Uppgift 3.3
Antag att vi vill undersöka om **laboration B** under- respektive överskattar koncentrationer. I R gör man detta som ett ensidigt test med rutinen `t-test`. 

Tolka utskriften för ensidiga test för laboration B. Vad händer med $p$-värden och intervall när man går från ensidigt till tvåsidiga alternativ? 
:::

```{r}
t.test(AlbuminB, mu=42, alternative="less")
t.test(AlbuminB, mu=42, alternative="greater")
```

**Svar:** <!-- ta bort detta och skriv dina slutsatser i enkel text -->


# Jämförelse av väntevärden i två populationer (t-test vid  två oberoende stickprov)

> Alger i fick växa under ljusa respektive mörka förhållanden och därefter mättes klorofyllhalt.

```{r}
load("data/lab3_mini2_filer/alger.RData")
```

:::{.callout-note icon=false}
### Uppgift 4.1
Gör en grafisk beskrivning av skillnaderna. Vad visar låd-diagrammet (boxplotten)?
:::

```{r}
boxplot(Alger$Klorofyll ~ Alger$Grupp)
```

**Svar:**<!-- ta bort detta och skriv dina slutsatser i enkel text -->


:::{.callout-note icon=false}
### Uppgift 4.2
Sätt upp modell och hypoteser, och undersök med ett t-test om det finns skillnader i förväntad klorofyllhalt mellan de två grupperna. 

Detta kan man göra genom att lägga till gruppvariabeln i rutinen `t.test`. Tolka utskriften.
:::

**Modell:** Låt $X$ vara tillväxt hos alger i mörka förhållanden med väntevärde $\mu_x$ och varians $\sigma^2_x$, och $Y$ vara tillväxt hos alger i ljusa förhållanden med väntevärde $\mu_y$ och varians $\sigma^2_y$. Väntevärden skattas med stickprovsmedelvärden $\hat{\mu_x}=\bar{x}$ och $\hat{\mu_y}=\bar{y}$. Enligt centrala gränsvärdessatsen kommer skattningen av respektive väntevärde vara approximativt normalfördelad, d.v.s. $\bar{x} \overset{A}{\sim} N(\mu_x,\frac{\sigma_x}{\sqrt{n_x}})$ och $\bar{y} \overset{A}{\sim} N(\mu_y,\frac{\sigma_y}{\sqrt{n_y}})$. 

**Hypoteser:** $H_0: \mu_x = \mu_y$ mot $H_1: \mu_x \neq \mu_y$ 

```{r}
t.test(Alger$Klorofyll ~ Alger$Grupp)
```

**Svar:** <!-- ta bort detta och skriv dina slutsatser i enkel text -->


:::{.callout-note icon=false}
### Uppgift 4.3
Om vi inte säger något annat förutsätter rutinen `t.test` att varianserna i de två grupperna, d.v.s. $\sigma^2_x$ och $\sigma^2_y$ är **olika** och kompenserar för det. Om vi vet (eller antar) att varianserna är lika, kan vi utnyttja det för att få högre frihetsgrader eftersom det är en parameter färre att skatta. 

Undersök om varianserna är lika med ett så kallat $\chi^2$-test. Det gör man i R genom rutinen `var.test`. Tolka utskriften! 
:::

**Hypoteser**: $H_0: \sigma^2_x = \sigma^2_y$ mot $H_1: \sigma^2_x \neq \sigma^2_y$
```{r}
var.test(Alger$Klorofyll ~ Alger$Grupp)
```

**Svar:** <!-- ta bort detta och skriv dina slutsatser i enkel text -->


:::{.callout-note icon=false}
### Uppgift 4.4
Gör om t-testet där du antar att varianser är lika genom att lägga till `var.equal=TRUE` i R-rutien. Vad blir dina slutsatser nu? 
:::

**Antagande**: $\sigma^2=\sigma^2_x = \sigma^2_y$

```{r}
t.test(Alger$Klorofyll ~ Alger$Grupp, var.equal=TRUE)
```

**Svar:** <!-- ta bort detta och skriv dina slutsatser i enkel text -->

# Test vid matchade data (stickprov i par)

> Det har gjorts mätningar av kvävebelastning under vår respektive sommar på ett antal dammar.  Om man vill jämföra kvävebelastningen mellan de två årstiderna är en rimlig modell "stickprov i par". 

```{r}
load("data/lab3_mini2_filer/dammar.RData")
```

```{r}
boxplot(Dammar$N_belast_V, Dammar$N_belast_S)
```


```{r}
boxplot(Dammar$N_belast_V-Dammar$N_belast_S)
abline(a=0,b=0,col='blue')
```

**Modell:** Låt $D$ vara skillnaden i mätningar under vår och sommar för en damm. Slumpvariabeln $D$ har väntevärde $\mu$ och varians $\sigma^2$. Vi skapar ett stickprov $(d_1,...,d_n)$ för skillnader i mätvärden. Väntevärdet skattas med stickprovsmedelvärdet, $\hat{\mu}=\bar{d}$. Enligt centrala gränsvärdessatsen är $\bar{d} \overset{A}{\sim} N(\mu,\frac{\sigma}{\sqrt{n}})$. 


:::{.callout-note icon=false}
### Uppgift 5.1
Finns det en skillnad i väntevärden mellan vår och sommar? 

Vi testar det med följande **hypoteser:** $H_0: \mu = 0$ mot $H_1: \mu \neq 0$

Detta är ett vanligt test och man behöver inte räkna ut ett nytt stickprov. För att tala om för `t.test` att data är matchade i par lägger man till paired=TRUE som argument.
:::


```{r}
t.test(Dammar$N_belast_V, Dammar$N_belast_S, paired=TRUE)
```

**Svar**: <!-- ta bort detta och skriv dina slutsatser i enkel text -->


## Svar till några av denna sektions frågor: {.unnumbered}  

1. Svar  
  3.2 A: p-värde$=0.033$; B: p-värde$=0.081$;  Vi kan påvisa en skillnad för A men inte för B. 95% konfidensintervall: A: $(42,06,\,42.94)$; B: $(35.69,\,42.51)$  
  4.3 Varianserna är inte olika (p-värde$=0.48$)  
  4.4 t-test: p-värde$=0.009$;  Vi kan påvisa en skillnad i klorofyll.  
  5.1 p-värde$=0.262$ Vi kan inte påvisa någon skillnad  