---
title: "Statistiska test"
subtitle: "Datorlaboration 3"
abstract: |
  Syftet med dagens laboration är att du ska
 
  -  träna på de grundläggande begreppen inom hypotesprövning
  (t.ex. signifikansnivå och styrka) samt vilka slutsatser man kan dra från analysen 
  - bekanta dig med lite av de funktioner som finns i R vad det gäller olika grundläggande statistiska test
  - träna på att med hjälp av ett insamlat material konstruera en rimlig statistisk modell samt göra en kritisk granskning av modellen och dess förmåga att beskriva verkligheten
  - tillämpa dina kunskaper och med hjälp av R analysera ett biostatistiskt datamaterial
  - träna på att skriftligt redovisa antaganden, modeller och slutsatser från en statistisk analys.
author: 
  - name: "Skriv ditt namn här"
date: today
toc: true
number-sections: true
highlight-style: pygments
lang: sv
language: sv_language.yml # detta kommer att gör till att all text är på Svenska
format: 
  html:
    theme: cosmo
    code-fold: false
  pdf: 
    geometry: 
      - top=30mm
      - left=30mm
  docx: default
---

## Förberedelseuppgifter {.unnumbered}

> Repetera begreppen *hypoteser, signifikansnivå, styrkefunktion* samt *modell med matchade data och modell med två oberoende stickprov*.
>
>Du skall ha gjort följande uppgifter *innan* du kommer till laborationen.

:::{.callout-warning icon=false}
### Hemuppgift 1
För att träna på de grundläggande begreppen i hypotest gör uppgifterna **Dig:4.4.1(felrisker)\_3, \_4 och \_5 på övning 7**.
:::

:::{.callout-warning icon=false}
### Hemuppgift 2
För att träna på olika modeller gör **Dig:5.2\_1 och \_2**.
:::

:::{.callout-warning icon=false}
### Innan du sätter igång
Ladda in R-funktioner som behövs för laborationen. Dessa funktioner kommer från R-paketet Räkna med variation, men för att undvika problem med installation har vi plockat ut de ni använder och sparat i en fil. Du "berättar" för R att dessa funktioner finns genom att köra följande kod:

```{r}
#| message: false
source("kod/funktioner_raknamedvariation_light.R")
```
:::


# 1. Grundläggande begrepp vid hypotestestning{.unnumbered}

> Läkemedel kan ge en nedsatt salivkörtelfunktion, vilket är en riskfaktor för karies och andra sjukdomar i munhålan.  På 7 slumpmässigt utvalda patienter som alla fick samma medicin mätte man under 5 minuter den så kallade tuggstimulerade saliven.  Normal mängd saliv under dessa förhållanden är 1 ml/min och muntorrhet anses föreligga när mängden saliv understiger 0.7 ml/min.  Som modell antog man att salivmängden är normalfördelad med väntevärde $\mu$ och standardavvikelse $\sigma$, där $\sigma$ anses vara 0.5 ml/min. Intressanta frågeställningar är t.ex.:
> 
> - Stöder data vår misstanke att medicinen sänker  salivproduktionen? 
> - Om medicinen ger upphov till en genomsnittlig salivproduktion på 0.8 ml/min, hur troligt är det att vi kommer att missa den nedsatta salivproduktionen med vårt test?
> - Hur många patienter ska vi mäta på om vi vill att testet ska   upptäcka en nedsatt salivproduktion på 0.7\,ml/min med sannolikheten  0.95? 
>
> På kursens hemsida hittar ni data i filen `saliv.RData`. Kortfattade svar till frågorna som ställs i uppgifterna finns i slutet på denna del av handledningen.

:::{.callout-note icon=false}
### Uppgift 1.1
Först vill man undersöka om data från de 7 patienterna stöder vår misstanke att medicinen sänker salivproduktionen.  Ställ upp modell och lämpliga hypoteser.
:::

**Modell**: <!-- ta bort detta och ange modell här  -->

**Hypoteser**: <!-- ta bort detta och ange hypoteser här  -->

:::{.callout-note icon=false}
### Uppgift 1.2
Beräkna medelvärdet av mätningarna.
:::

```{r}
# skriv din R-kod här
```

**Svar**: <!-- ta bort detta och skriv upp medelvärdet för stickprovet -->

:::{.callout-note icon=false}
### Uppgift 1.3
Använd rutinen `hypotes` för att illustrera testets kritiska område då testet utförs på signifikansnivå $\alpha = 0.05$.  Det aktuella kommandot är `hypotes(`$\sigma$, $n$, $\mu_0$, $\alpha$, `H1-riktn)`. Med hypoteserna $H_0: \mu = 1$ och $H_1: \mu < 1$ blir kommandot `hypotes(0.5, 7, 1, 0.05, '<')`. Använd rutinen fast med de hypoteser du har formulerat. (Bortse från de felmeddelanden som eventuellt kommer och titta på figuren.)
:::

```{r}
#| warning: false
#| message: false

hypotes(0.5, 7, 1, 0.5, '<')

```


:::{.callout-note icon=false}
### Uppgift 1.4
Rutinen markerar det kritiska området och anger ett värde $k$
som är gränsen till området. Hur har $k$ beräknats? Ställ upp den matematiska formeln för $k$ och använd den för att själv beräkna $k$.
:::

**Ekvation för $k$**: <!-- ta bort detta och skriv uttrycket -->

```{r}
# skriv din R-kod här
```

**Egen beräkning av $k$**:

:::{.callout-note icon=false}
### Uppgift 1.5
Använd ditt beräknade stickprovsmedelvärde för att utföra testet. Vad är din slutsats om nollhypotesen, $H_0$?
:::

**Svar:** <!-- ta bort detta och skriv dina slutsatser i enkel text -->


:::{.callout-note icon=false}
### Uppgift 1.6
Vad är din konkreta tolkning av signifikansnivån $\alpha = 0.05$ i detta exempel?
:::

**Svar:** <!-- ta bort detta och skriv dina slutsatser i enkel text -->

:::{.callout-note icon=false}
### Uppgift 1.7
Undersök hur det kritiska området ändras då du ändrar signifikansnivån till $\alpha = 0.01$.  Vad är din slutsats nu?
:::

```{r}
#| warning: false
#| message: false

# skriv din R-kod här
```

**Svar:** <!-- ta bort detta och skriv dina slutsatser i enkel text -->


# 2. Testets styrka och styrkefunktion{.unnumbered}

> Antag nu att genomsnittlig salivutsöndring i riskgruppen är 0.8.  Då är förstås $H_0: \mu = 1$ falsk och vi vill att vårt test ska upptäcka detta och förkasta denna hypotes till förmån för hypotesen $H_1: \mu < 1$.  Sannolikheten att testet verkligen klarar av detta kallas för testets styrka i punkten 0.8.  Använd rutinen `hypotes`  för att illustrera testets styrka i punkten 0.8.  Kommandot är nu `hypotes(`$\sigma$, $n$, $\mu_0$, $\alpha$, H1-riktn, sant $\mu$`)`, så i detta fall skriver du `hypotes(0.5, 7, 1, 0.05, '<', 0.8)`.

```{r}
#| fig-width: 7
#| fig-height: 7
#| out-width: 80%
#| warning: false
#| message: false
hypotes(0.5, 7, 1, 0.05, '<', 0.8)
```

:::{.callout-note icon=false}
### Uppgift 2.1
Rutinen ger dig ytterligare en figur som, förutom signifikansnivån  $\alpha$ (felrisk av typ I), även visar $\beta$ (felrisk av typ II). Vad är den konkreta tolkningen av $\beta$ i detta exempel?  Hur hänger $\beta$ ihop med testets styrka?

Generellt är testets styrka i punkten $\mu$ sannolikheten att nollhypotesen förkastas om $\mu$ är verklig genomsnittlig salivutsöndring i riskgruppen, d.v.s.

$$
S(\mu)=P(\text{$H_0$ förkastas|$\mu$})
$$

Observera att styrkan beror på värdet $\mu$. I detta exempel gäller att ju mindre $\mu$ är i förhållande till $\mu_0= 1$ desto större är chansen att testet ska upptäcka att $H_0$ inte gäller. Därför  är det intressant att studera styrkan som en funktion av $\mu$, denna funktion betecknas ofta $S(\mu)$.

Kommandot `styrka(0.5, 7, 1, 0.05, '<', 0.8)` ger dig den tidigare figuren plus en graf av testets styrka som en funktion av $\mu$.
:::

```{r}
#| fig-width: 7
#| fig-height: 7
#| out-width: 80%
styrka(0.5, 7, 1, 0.05, '<', 0.8)
```

<!-- ta bort detta och skriv dina slutsatser i enkel text -->

:::{.callout-note icon=false}
### Uppgift 2.2
Uppskatta utifrån styrkefunktionen hur stor sannolikheten är att vi med vårt test kommer  upptäcka att en grupp som bör klassas som muntorra ($\mu= 0.7$) har en sänkt salivproduktion.
:::

```{r}
# skriv din R-kod här
```

**Svar:** <!-- ta bort detta och skriv dina slutsatser i enkel text -->

:::{.callout-note icon=false}
### Uppgift 2.3
Hur många patienter bör vi mäta på om vi med sannolikheten 0.95 verkligen ska upptäcka att muntorra har en sänkt salivproduktion? Tips: Testa med olika värden på $n$ i `styrka` och läs av ur grafen.
:::

```{r}
# skriv din R-kod här
```

**Svar:** <!-- ta bort detta och skriv dina slutsatser i enkel text -->


## Svar till exemplet med muntorrhet {.unnumbered}

 1. Del 1  
  1.1 $H_0: \mu = 1$;  $H_1: \mu < 1$  
  1.2 $k=\mu_0 - z_{1-\alpha}\, \frac{\sigma}{\sqrt{n}} =  1-1.6445 \cdot \frac{0.05}{\sqrt{7}}=0.689$  
  1.5 Eftersom medelvärdet $< 0.689$ förkastas $H_0$ på nivå 0.05  
  1.6 Det finns en chans på 5% att vi påstår att en person i riskgruppen har en sänkt salivproduktion när den i själva verket är normal
  1.7 $H_0$ kan ej förkastas på nivå 0.01
 2. Del 2  
  2.1 $\beta = P(\text{ej förkasta} H_0|\mu)$, d.v.s. $\beta$ när det sanna väntevärdet är 0.8 är 1-strykan i punkten 0.8 = 1- S(0.8)  
  2.2 Styrkan i punkten 0.7, S(0.7), kan enligt figuren uppskattas till 0.48  
  2.3 Det krävs $n=30$ patienter för att styrkan ska vara 0.95 i   punkten 0.7  


# 3. Test av väntevärde i en population (t-test){.unnumbered}

> En blandning av blodserum innehåller exakt 42 g albumin per liter. Två laboratorier (A och B) får göra sex bestämningar var av koncentrationen.  Vi vill undersöka om det finns någon systematisk avvikelse från det sanna värdet (42 g/l) i var och en av dessa två grupper. 

```{r}
load("data/lab3_filer/albumin.RData")
```

:::{.callout-note icon=false}
### Uppgift 3.1
Ange modell för A och B och specificera hypoteser för att testa om det finns en systematisk avvikelse från det sanna värdet i respektive grupp. Ledtråd: det ska vara en tvåsidig mothypotes. 
:::

**Modell för grupp A:** Låt $X$ vara koncentration g albumin per liter i mätningar från laboration A. Väntevärde och varians för $X$ är $\mu_x$ och $\sigma^2_x$. Antag att mätningar är oberoende och likafördelade. Väntevärdet skattas med stickprovsmedelvärdet $\hat{\mu}_x=\bar{x}$. Enligt centrala gränsvärdessatsen är $\bar{x} \overset{A}{\sim} N(\mu_x,\frac{\sigma_x}{\sqrt{n_x}})$.

**Hypoteser för grupp A:** <!-- ta bort detta och skriv dina hypoteser-->

**Modell för grupp B:** Låt $Y$ vara koncentration g albumin per liter i mätningar från laboration B.<!-- ta bort detta och fortsätt skriva din modell, ange antagande-->

**Hypoteser för grupp B:** <!-- ta bort detta och skriv dina hypoteser-->

:::{.callout-note icon=false}
### Uppgift 3.2
I R gör man dessa två t-test med nedanstående rutinen `t-test`. Tolka utskrifterna när du kör kommandot.  Hur stora är $p$-värdena och vad blir slutsatserna för respektive grupp? Vad blir konfidensintervallen för de förväntade koncentrationerna?
:::

```{r}
t.test(AlbuminA, mu=42)
t.test(AlbuminB, mu=42)
```

**Svar:** <!-- ta bort detta och skriv dina slutsatser i enkel text -->

:::{.callout-note icon=false}
### Uppgift 3.3
Antag att vi vill undersöka om **laboration B** under- respektive överskattar koncentrationer. I R gör man detta som ett ensidigt test med rutinen `t-test`. 

Tolka utskriften för ensidiga test för laboration B. Vad händer med $p$-värden och intervall när man går från ensidigt till tvåsidiga alternativ? 
:::

```{r}
t.test(AlbuminB, mu=42, alternative="less")
t.test(AlbuminB, mu=42, alternative="greater")
```

**Svar:** <!-- ta bort detta och skriv dina slutsatser i enkel text -->


# 4. Jämförelse av väntevärden i två populationer (t-test vid  två oberoende stickprov){.unnumbered}

> Alger i fick växa under ljusa respektive mörka förhållanden och därefter mättes klorofyllhalt.

```{r}
load("data/lab3_filer/alger.RData")
```

:::{.callout-note icon=false}
### Uppgift 4.1
Gör en grafisk beskrivning av skillnaderna. Vad visar låd-diagrammet (boxplotten)?
:::

```{r}
boxplot(Alger$Klorofyll ~ Alger$Grupp)
```

**Svar:**<!-- ta bort detta och skriv dina slutsatser i enkel text -->


:::{.callout-note icon=false}
### Uppgift 4.2
Nedan visar vi hur man kan sätta upp modell och hypoteser, och undersök med ett t-test om det finns skillnader i förväntad klorofyllhalt mellan de två grupperna. Läs igenom och se till att du förstår modellen. 

Bekanta dig med hur rutinen `t.test` kan användas genom att lägga till gruppvariabeln. Se nedan. Lär dig att tolka utskriften från rutinen.
:::

**Modell:** Låt $X$ vara tillväxt hos alger i mörka förhållanden med väntevärde $\mu_x$ och varians $\sigma^2_x$, och $Y$ vara tillväxt hos alger i ljusa förhållanden med väntevärde $\mu_y$ och varians $\sigma^2_y$. Väntevärden skattas med stickprovsmedelvärden $\hat{\mu}_x=\bar{x}$ och $\hat{\mu}_y=\bar{y}$. Enligt centrala gränsvärdessatsen kommer skattningen av respektive väntevärde vara approximativt normalfördelad, d.v.s. $\bar{x} \overset{A}{\sim} N(\mu_x,\frac{\sigma_x}{\sqrt{n_x}})$ och $\bar{y} \overset{A}{\sim} N(\mu_y,\frac{\sigma_y}{\sqrt{n_y}})$. 

**Hypoteser:** $H_0: \mu_x = \mu_y$ mot $H_1: \mu_x \neq \mu_y$ 

```{r}
t.test(Alger$Klorofyll ~ Alger$Grupp)
```

**Svar:** <!-- ta bort detta och skriv dina slutsatser i enkel text -->


:::{.callout-note icon=false}
### Uppgift 4.3
Om vi inte säger något annat förutsätter rutinen `t.test` att varianserna i de två grupperna, d.v.s. $\sigma^2_x$ och $\sigma^2_y$ är **olika** och kompenserar för det. Om vi vet (eller antar) att varianserna är lika, kan vi utnyttja det för att få högre frihetsgrader eftersom det är en parameter färre att skatta. 

Undersök om varianserna är lika med ett så kallat $\chi^2$-test. Nedan visar vi hur man kan formulera hypoteser för att testa lika varians. Testet kan utföras i R genom rutinen `var.test`. Tolka utskriften! 
:::

**Hypoteser**: $H_0: \sigma^2_x = \sigma^2_y$ mot $H_1: \sigma^2_x \neq \sigma^2_y$

```{r}
var.test(Alger$Klorofyll ~ Alger$Grupp)
```

**Svar:** <!-- ta bort detta och skriv dina slutsatser i enkel text -->


:::{.callout-note icon=false}
### Uppgift 4.4
Gör om t-testet i uppgift 4.2 där du antar att varianser är lika genom att lägga till `var.equal=TRUE` i R-rutinen. Vad blir dina slutsatser nu? 
:::

**Antagande**: $\sigma^2=\sigma^2_x = \sigma^2_y$

```{r}
t.test(Alger$Klorofyll ~ Alger$Grupp, var.equal=TRUE)
```

**Svar:** <!-- ta bort detta och skriv dina slutsatser i enkel text -->


# 5. Test vid matchade data (stickprov i par){.unnumbered}

> Det har gjorts mätningar av kvävebelastning under vår respektive sommar på ett antal dammar.  Om man vill jämföra kvävebelastningen mellan de två årstiderna är en rimlig modell "stickprov i par". 

```{r}
load("data/lab3_filer/dammar.RData")
```

```{r}
boxplot(Dammar$N_belast_V, Dammar$N_belast_S,
        ylab = "kvävebelastning",
        xlab = "Årstid",
        names = c("Vår","Sommar"))
```


```{r}
boxplot(Dammar$N_belast_V-Dammar$N_belast_S,
        main = "skillnad i kvävebelastning vår-sommar")
abline(a=0,b=0,col='blue')
```

**Modell:** Låt $D$ vara skillnaden i mätningar under vår och sommar för en damm. Slumpvariabeln $D$ har väntevärde $\mu$ och varians $\sigma^2$. Vi skapar ett stickprov $(d_1,...,d_n)$ för skillnader i mätvärden. Väntevärdet skattas med stickprovsmedelvärdet, $\hat{\mu}=\bar{d}$. Enligt centrala gränsvärdessatsen är $\bar{d} \overset{A}{\sim} N(\mu,\frac{\sigma}{\sqrt{n}})$. 


:::{.callout-note icon=false}
### Uppgift 5.1
Finns det en skillnad i väntevärden mellan vår och sommar? 

Vi testar det med följande **hypoteser:** $H_0: \mu = 0$ mot $H_1: \mu \neq 0$

Detta är ett vanligt test och man behöver inte räkna ut ett nytt stickprov för att köra rutinen i R. För att tala om för `t.test` att data är matchade i par lägger man till `paired=TRUE` som argument.
:::


```{r}
t.test(Dammar$N_belast_V, Dammar$N_belast_S, paired=TRUE)
```

**Svar**: <!-- ta bort detta och skriv dina slutsatser i enkel text -->


## Svar till några av denna sektions frågor: {.unnumbered}  

1. Svar  
  3.2 A: p-värde$=0.033$; B: p-värde$=0.081$;  Vi kan påvisa en skillnad för A men inte för B. 95% konfidensintervall: A: $(42,06,\,42.94)$; B: $(35.69,\,42.51)$  
  4.3 Varianserna är inte olika (p-värde$=0.48$)  
  4.4 t-test: p-värde$=0.009$;  Vi kan påvisa en skillnad i klorofyll.  
  5.1 p-värde$=0.262$ Vi kan inte påvisa någon skillnad  


# 6. Hade vår aktiveringskampanj effekt?{.unnumbered}


## Problemställningar i studien{.unnumbered}
De flesta forskare anser att hög kolesterolhalt i blodet är en riskfaktor för hjärt- och kärlsjukdomar.  I en studie ville vi undersöka om man genom ett aktiveringsprogram bestående av flera faktorer (rökstopp, mental och fysisk träning) kan minska halten av kolesterol.  Vi utgick från en grupp med 40 rökande män som samtliga hade något förhöjda kolesterolhalter i blodet.  Av dessa 40 valde vi slumpmässigt ut 20 (A-grupp) som fick genomgå vårt aktiveringsprogram.

De övriga 20 (B-grupp) levde som vanligt, åtminstone såsom vi uppfattade det.  Efter ett halvår mätte vi kolesterolhalten (mmol/l) på samtliga 40 män igen.

I filen `blodprov.Rdata` finns samtliga data och variablerna heter ´Afore´,  ´Aefter´, ´Bfore´ samt ´Befter´. 

## Frågor{.unnumbered}

:::{.callout-note icon=false}
### Fråga 6.1 

Eftersom vi slumpmässigt valt ut de 20 som ska genomgå  aktiveringsprogrammet bör det inte finnas några skillnader mellan   A- och B-gruppen beträffande genomsnittlig kolesterolhalt **innan** studien börjar. Vi vill verkligen försäkra oss om detta så vi inte från början introducerar en systematisk skillnad mellan grupperna.  

Finns en skillnad mellan grupperna? Undersök med lämpligt statistiskt test.
:::

:::{.callout-note icon=false}
### Fråga 6.2 

Har den förväntade kolesterolhalten minskat hos grupp A? Undersök med lämpligt statistiskt test.
:::

:::{.callout-note icon=false}
### Fråga 6.3 

Det är inte otroligt att patienterna i grupp B, även om de inte genomgår aktiveringsprogrammet, ändå påverkas i sin kolesterolhalt eftersom uppmärksamhet kring frågorna kan ge effekt (en så kallad placebo-effekt).
 
Verkar det vara så i vår undersökning? Undersök om det finns en skillnad i kolesterol hos patienterna i grupp B före och efter programmet, med lämpligt statistiskt test.
:::

:::{.callout-note icon=false}
### Fråga 6.4

Den övergripande frågan är om aktiveringsprogrammet sänkte den förväntade kolesterolhalten hos grupp A. Undersök med lämpligt statistiskt test om aktiveringsprogrammet har påverkat de två grupperna på olika sätt? 
:::


## Instruktioner för rapportering i del 6{.unnumbered}

Ange (om så är lämpligt):

  - vilka antaganden du gör om data,
  
  - vilka modeller du ställer upp,
  
  - vilka hypoteser du testar,
  
  - vilka satser du använder

- Redovisa resultat av analysen och vilka tolkningar och slutsatser du gör.

- För att bli godkänd på del 6, ska du undvika hänvisa till R-kod för att beskriva vad du har gjort.
