---
title: "Statistiska test"
subtitle: "Datorlaboration 3"
abstract: |
  Syftet med dagens laboration är att du ska
 
  -  träna på de grundläggande begreppen inom hypotesprövning
  (t.ex. signifikansnivå och styrka) samt vilka slutsatser man kan
  dra från analysen 
  - bekanta dig med lite av de funktioner som finns i R vad det
  gäller olika grundläggande statistiska test
  - arbeta med kursens Miniprojekt II.
author: 
  - name: "Skriv ditt namn här"
    affiliation: "Lunds Universitet"
date: "`r Sys.Date()`"
toc: true
number-sections: true
highlight-style: pygments
lang: sv
format: 
  html:
    theme: cosmo
    code-fold: false
  pdf: 
    geometry: 
      - top=30mm
      - left=30mm
  docx: default
---

## Förberedelseuppgifter {.unnumbered}

> Du måste ha arbetat ordentligt med de väsentligaste begreppen i kapitel 6 och 7 i kursboken.  Repetera vid behov begreppen *hypoteser, signifikansnivå, styrkefunktion* samt *modell med matchade data och modell med två oberoende stickprov*.
>
>Du skall ha gjort följande uppgifter *innan* du kommer till laborationen.

:::{.callout-warning icon=false}
### Hemuppgift 1
För att träna på de grundläggande begreppen i hypotest gör uppgifterna **Dig:4.4.1(felrisker)\_3, \_4 och \_5 på övning 7**.
:::

:::{.callout-warning icon=false}
### Hemuppgift 2
För att träna på olika modeller gör **Dig:5.2\_1 och \_2**.
:::

:::{.callout-warning icon=false}
### Hemuppgift 3
Installera de R-rutiner som följer med arbetsmaterialet i Räkna med variation. 

- Gå till https://www.maths.lu.se/forskning/boecker/raekna-med-variation/
- Ladda ner 'raknaMedVariation.R' och kör filen med `source("raknaMedVariation.R")`
- För att kunna använda rutinerna behöver du aktivera dem, enklast genom
att du skriva `library(raknaMedVariation)`. 
:::

```{r}
#| message: false
library(raknaMedVariation)
```

## Grundläggande begrepp vid hypotestestning

> Läkemedel kan ge en nedsatt salivkörtelfunktion, vilket är en riskfaktor för karies och andra sjukdomar i munhålan.  På 7 slumpmässigt utvalda patienter som alla fick samma medicin mätte man under 5 minuter den så kallade tuggstimulerade saliven.  Normal mängd saliv under dessa förhållanden är 1 ml/min och muntorrhet anses föreligga när mängden saliv understiger 0.7 ml/min.  Som modell antog man att salivmängden är normalfördelad med väntevärde $\mu$ och standardavvikelse $\sigma$, där $\sigma$ anses vara 0.5 ml/min. Intressanta frågeställningar är t.ex.:
> 
> - Stöder data vår misstanke att medicinen sänker  salivproduktionen? 
> - Om medicinen ger upphov till en genomsnittlig salivproduktion på 0.8 ml/min, hur troligt är det att vi kommer att missa den nedsatta salivproduktionen med vårt test?
> - Hur många patienter ska vi mäta på om vi vill att testet ska   upptäcka en nedsatt salivproduktion på 0.7\,ml/min med sannolikheten  0.95? 
>
> På kursens hemsida hittar ni data i filen `saliv.RData`. Kortfattade svar till frågorna som ställs i uppgifterna finns i slutet på denna del av handledningen.

:::{.callout-note icon=false}
### Uppgift 1.1
Först vill man undersöka om data från de 7 patienterna stöder vår misstanke att medicinen sänker salivproduktionen.  Ställ upp lämpliga hypoteser.
:::

```{r}
# skriv din R-kod här
```

<!-- ta bort detta och skriv dina slutsatser i enkel text -->

:::{.callout-note icon=false}
### Uppgift 1.2
Beräkna medelvärdet av mätningarna.
:::

```{r}
# skriv din R-kod här
```

<!-- ta bort detta och skriv dina slutsatser i enkel text -->

:::{.callout-note icon=false}
### Uppgift 1.3
Använd rutinen `hypotes` för att illustrera testets kritiska område då testet utförs på signifikansnivå $\alpha = 0.05$.  Det aktuella kommandot är `hypotes($\sigma$, $n$, $\mu_0$, $\alpha$, H1-riktn)`, så om hypoteserna är $H_0: \mu = 1$; $H_1: \mu < 1$ blir kommandot  `hypotes(0.5, 7, 1, 0.05, '<')`. (Negligera de felmeddelanden som eventuellt kommer och titta på figuren.)
:::

```{r}
# skriv din R-kod här
```

<!-- ta bort detta och skriv dina slutsatser i enkel text -->

:::{.callout-note icon=false}
### Uppgift 1.4
Rutinen markerar det kritiska området och anger ett värde $k$
som är gränsen till området. Hur har $k$ beräknats?
:::

```{r}
# skriv din R-kod här
```

<!-- ta bort detta och skriv dina slutsatser i enkel text -->

:::{.callout-note icon=false}
### Uppgift 1.5
Använd ditt beräknade medelvärde för att utföra testet. Vad är din slutsats om $H_0$?
:::

```{r}
# skriv din R-kod här
```

<!-- ta bort detta och skriv dina slutsatser i enkel text -->


:::{.callout-note icon=false}
### Uppgift 1.6
Vad är din konkreta tolkning av signifikansnivån $\alpha = 0.05$ i detta exempel?
:::

<!-- ta bort detta och skriv dina slutsatser i enkel text -->

:::{.callout-note icon=false}
### Uppgift 1.7
Undersök hur det kritiska område ändras då du ändrar signifikansnivån till $\alpha = 0.01$.  Vad är din slutsats nu?
:::

```{r}
# skriv din R-kod här
```

<!-- ta bort detta och skriv dina slutsatser i enkel text -->

## Testets styrka och styrkefunktion

> Antag nu att genomsnittlig salivutsöndring i riskgruppen är 0.8.  Då är förstås $H_0: \mu = 1$ falsk och vi vill att vårt test ska upptäcka detta och förkasta denna hypotes till förmån för hypotesen $H_1: \mu < 1$.  Sannolikheten att testet verkligen klarar av detta kallas för testets styrka i punkten 0.8.  Använd rutinen `hypotes`  för att illustrera testets styrka i punkten 0.8.  Kommandot är nu `hypotes(`$\sigma$, $n$, $\mu_0$, $\alpha$, H1-riktn, sant $\mu$`)`, så i detta fall skriver du `hypotes(0.5, 7, 1, 0.05, '<', 0.8)`.

```{r}
hypotes(0.5, 7, 1, 0.05, '<', 0.8)
```

:::{.callout-note icon=false}
### Uppgift 2.1
Rutinen ger dig ytterligare en figur som, förutom signifikansnivån  $\alpha$ (felrisk av typ I), även visar $\beta$ (felrisk av typ II). Vad är den konkreta tolkningen av $\beta$ i detta exempel?  Hur hänger $\beta$ ihop med testets styrka?
Mer generellt, testets styrka i punkten $\mu$, är 

$$
P(\text{$H_0$  förkastas då $\mu$ är verklig genomsnittlig salivutsöndring i riskgruppen}).
$$

Observera att styrkan beror på värdet $\mu$. I detta exempel gäller att ju mindre $\mu$ är i förhållande till $\mu_0= 1$ desto större är chansen att testet ska upptäcka att $H_0$ inte gäller. Därför  är det intressant att studera styrkan som en funktion av $\mu$, denna funktion betecknas ofta $S(\mu)$.

Rutinen \texttt{styrkefkn} ritar upp styrkefunktionen, kommandot är \texttt{styrkefkn($\sigma$, $n$,   $\mu_0$, $\alpha$, H1-riktn, sant $\mu$)} om du vill rita upp funktionen och markera ett speciellt $\mu$-värde.  Använd alltså kommandot `styrkefkn(0.5, 7, 1, 0.05, '<', 0.8)`, vilket ger dig den tidigare figuren plus styrkan som en funktion av $\mu$.
:::

```{r}
styrkefkn(0.5, 7, 1, 0.05, '<', 0.8)
```

<!-- ta bort detta och skriv dina slutsatser i enkel text -->

:::{.callout-note icon=false}
### Uppgift 2.2
Uppskatta utifrån styrkefunktionen hur stor sannolikheten är att vi
med vårt test kommer  upptäcka att en grupp som bör klassas som
muntorra ($\mu= 0.7$) har en sänkt salivproduktion.
:::

```{r}
# skriv din R-kod här
```

<!-- ta bort detta och skriv dina slutsatser i enkel text -->

:::{.callout-note icon=false}
### Uppgift 2.3
Hur många patienter bör vi mäta på om vi med sannolikheten 0.95 verkligen ska upptäcka att muntorra har en sänkt salivproduktion? Tips: Testa med olika värden på $n$ i `styrkefkn`.
:::

```{r}
# skriv din R-kod här
```

<!-- ta bort detta och skriv dina slutsatser i enkel text -->


## Svar till exemplet med muntorrhet {.unnumbered}

 1. Del 1  
  1.1 $H_0: \mu = 1$;  $H_1: \mu < 1$  
  1.2 $k=\mu_0 - z_{1-\alpha}\, \frac{\sigma}{\sqrt{n}} =  1-1.6445 \cdot \frac{0.05}{\sqrt{7}}=0.689$  
  1.5 Eftersom medelvärdet $< 0.689$ förkastas $H_0$ på nivå 0.05  
  1.6 Det är 5\,\% risk att vi påstår att riskgruppen har en sänkt salivproduktion när den i själva verket är normal  
  1.7 $H_0$ kan ej förkastas på nivå 0.01
 2. Del 2  
  2.1 $\beta = P(\text{ej förkasta $H_0$ då verklig genomsnittlig   salivproduktion i riskgruppen är 0.8}) = 1-S(0.8)$, d.v.s. $\beta$ är 1- styrkan i punkten 0.8  
  2.2 Styrkan i punkten 0.7 är $S(0.7)$ vilket enligt figuren kan uppskattas till 0.48  
  2.3 Det krävs $n=30$ patienter för att styrkan ska vara 0.95 i   punkten 0.7  

## Några statistiska test i R {.unnumbered}

> Kortfattade svar till frågorna som ställs i uppgifterna finns i slutet på denna del av handledningen.  Datamaterialen som används är albumin, bladklorofyll och dammar, vilka du hittar på Canvas.

## Test av väntevärde i en population (t-test)

> Använd datamaterialet `data/lab3_mini2_filer/albumin.RData`.  En blandning av blodserum innehåller exakt 42 g albumin per liter. Två laboratorier (A och B) får göra sex bestämningar var av koncentrationen.  Vi vill undersöka om det finns någon systematisk avvikelse från det sanna värdet (42 g/l). 

```{r}
load("data/lab3_mini2_filer/albumin.RData")
```

:::{.callout-note icon=false}
### Uppgift 3.1
Specificera hypotes för att testa om det finns en systematisk avvikelse från det sanna värdet (ledtråd: det ska vara en tvåsidig mothypotes). 
:::
<!-- ta bort detta och skriv dina slutsatser i enkel text -->

:::{.callout-note icon=false}
### Uppgift 3.2
I R gör man dessa två t-test med nedanstående kommandon i kommandofönstret. Tolka utskriften.  Hur stora är $p$-värdena och vad blir slutsatserna? Vad blir konfidensintervallen för de förväntade koncentrationerna?
:::

```{r}
t.test(AlbuminA, mu=42)
t.test(AlbuminB, mu=42)
```

<!-- ta bort detta och skriv dina slutsatser i enkel text -->

:::{.callout-note icon=false}
### Uppgift 3.3
Antag att vi vill undersöka om laboratorierna under- respektive överskattar koncentrationer. I R gör man detta som ett ensidigt test med respektive kommandon
Tolka utskriften och jämför $p$-värde och intervall med det tvåsidiga alternativet.
:::

```{r}
t.test(AlbuminB, mu=42, alternative="less")
t.test(AlbuminB, mu=42, alternative="greater")
```

<!-- ta bort detta och skriv dina slutsatser i enkel text -->


## Jämförelse av väntevärden i två populationer (t-test vid  två oberoende stickprov)

> Alger i `data/lab3_mini2_filer/alger.RData` fick växa under ljusa respektive mörka förhållanden och därefter mättes klorofyllhalt.

```{r}
load("data/lab3_mini2_filer/alger.RData")
```

:::{.callout-note icon=false}
### Uppgift 4.1
Gör en grafisk beskrivning av skillnaderna som en boxplot med kommandot nede. Vad visar låd-diagrammet (boxplotten)?
:::

```{r}
boxplot(Alger$Klorofyll ~ Alger$Grupp)
```

<!-- ta bort detta och skriv dina slutsatser i enkel text -->


:::{.callout-note icon=false}
### Uppgift 4.2
Undersök med ett t-test om det finns skillnader i förväntad klorofyllhalt mellan de två grupperna genom att använda `t.test` men genom att lägga till gruppvariabeln. Tolka utskriften.

Om vi inte säger något annat förutsätter `t.test` att varianserna i de två grupperna är olika och kompenserar för det.  Om vi vet (eller antar) att varianserna är lika kan vi utnyttja det för att få större frihetsgrader eftersom det är en parameter färre att skatta. 
:::

```{r}
t.test(Alger$Klorofyll ~ Alger$Grupp)
```

<!-- ta bort detta och skriv dina slutsatser i enkel text -->


:::{.callout-note icon=false}
### Uppgift 4.3
Undersök om varianserna är lika med ett $\chi^2$-test. Det gör man genom att skriva 
:::

```{r}
var.test(Alger$Klorofyll ~ Alger$Grupp)
```

<!-- ta bort detta och skriv dina slutsatser i enkel text -->


:::{.callout-note icon=false}
### Uppgift 4.4
Gör om t-test där du antar att varianser är lika genom att lägga till `var.equal=TRUE` i kommandot. Vad blir dina slutsatser då? 
:::

```{r}
t.test(Alger$Klorofyll ~ Alger$Grupp, var.equal=TRUE)
```

<!-- ta bort detta och skriv dina slutsatser i enkel text -->

## Test vid matchade data (stickprov i par)

> I filen `data/lab3_mini2_filer/dammar.RData` finns mätningar av kvävebelastning vår respektive sommar på ett antal dammar.  Om man vill jämföra kvävebelastningen mellan de två årstiderna är en rimlig modell "stickprov i par".  För att tala om för `t.test` att data är matchade används kommandot `t.test(Dammar$N_belast_V, Dammar$N_belast_S, paired=TRUE)`


```{r}
load("data/lab3_mini2_filer/dammar.RData")
```

:::{.callout-note icon=false}
### Uppgift 5.1
Finns det några skillnader mellan vår och sommar?
:::

```{r}

```

<!-- ta bort detta och skriv dina slutsatser i enkel text -->


## Svar till några av denna sektions frågor: {.unnumbered}  

1. Svar  
  3.2 A: p-värde$=0.033$; B: p-värde$=0.081$;  Vi kan påvisa en skillnad för A men inte för B. 95% konfidensintervall: A: $(42,06,\,42.94)$; B: $(35.69,\,42.51)$  
  4.3 Varianserna är inte olika (p-värde$=0.48$)  
  4.4 t-test: p-värde$=0.009$;  Vi kan påvisa en skillnad i klorofyll.  
  5.1 p-värde$=0.249$ Vi kan inte påvisa någon skillnad  